最高法院刑事判決　　　　　　九十四年度台上字第四六一二號
　　上　訴　人　台灣高等法院檢察署檢察官
　　被　　　告　丙○○
　　　　　　　　　　　　7號9.
　　選任辯護人　薛松雨律師
　　　　　　　　王玫珺律師
　　被　　　告　甲○○
　　上　訴　人
　　即　被　告　乙○○
　　　　　　　　　　　　80號.
上列上訴人等因被告等貪污等罪案件，不服台灣高等法院中華民
國九十三年四月二十日第二審判決（九十一年度上訴字第三二一
五號，起訴案號：台灣板橋地方法院檢察署九十年度偵字第二七
三０號），提起上訴，本院判決如下：
　　主　文
原判決關於丙○○、甲○○部分撤銷，發回台灣高等法院。
乙○○之上訴駁回。
    理  由
一、撤銷發回部分（即被告丙○○、甲○○部分）：
本件原判決以公訴意旨略以：被告丙○○為行政院環境保護署（
下稱環保署）興建工程處第三組組長，負責政府所興建焚化爐之
招標、驗收及操作營運；被告甲○○為環保署資源回收管理基金
管理委員會（下稱基管會）第三組組員，負責國內廢鉛蓄電池回
收處理業務之整體規劃，及協辦潤滑油業者免繳費、退費審核業
務，並代理該組有關廢潤滑油回收處理推動與規劃、專案計畫等
業務，均為依據法令從事公務之人員。(一)、黃大樹係台北縣三峽
鎮廢輪胎回收商，因業務需要，於民國八十八年四、五月間，透
過友人介紹向丙○○詢問有關申請廢輪胎回收商登記之相關事宜
，丙○○竟意圖為自己不法之所有，隱匿黃大樹已具回收商資格
，僅填寫簡單表格即可申請登記之事實，由丙○○向黃大樹佯稱
要以金錢賄賂基管會第三組組長及副執行秘書，以幫忙黃大樹取
得廢輪胎回收商登記許可之相關事宜，而索求新台幣（下同）五
萬元，使黃大樹陷於錯誤，誤以為必須交付該筆費用始能領得回
收商許可，遂於八十八年五月三十一日，在台北市○○路○段四
十一號丙○○辦公處所隔壁樓下之「好年年咖啡廳」，交付五萬
元予丙○○，丙○○自己保留其中之二萬元，並轉交二萬元、一
萬元予李宜樺、甲○○。因認丙○○、甲○○涉犯貪污治罪條例
第五條第一項第二款利用職務上之機會詐取財物罪嫌。(二)、謝明
禮係香賓企業有限公司（下稱香賓公司）負責人，計畫於國內投
資興建廢油回收廠，並透過丙○○介紹認識甲○○，欲藉甲○○
職務之便取得建廠所需之資訊及政策走向，丙○○與甲○○即共
同意圖為私人不法之利益，利用職務上之便，於八十八年七、八
月間，與謝明禮約定由丙○○與甲○○提供有關國內廢潤滑油使
用總量、處理總量及是否有其他廠商有意加入及相關之法規等資
訊，以幫助香賓公司之成立或及時阻止其成立，並由謝明禮以香
賓公司成立後共百分之七之股份贈送予丙○○及甲○○作為代價
。惟嗣後香賓公司因欠缺後續資金而停止建廠，因而未能給予丙
○○、甲○○二人前開股份或其他不法利益。因認被告丙○○、
甲○○涉犯貪污治罪條例第五條第一項第三款對於職務上之行為
期約賄賂罪嫌。(三)、甲○○之友人陳文政及其友人有意從事廢潤
滑油回收事業，乃於八十九年七月間，以電話詢問甲○○相關之
程序，甲○○竟向陳文政表示友人須支付十五萬元才能申請，嗣
陳文政及其友人因資料不全而未能完成申請手續，甲○○因此未
取得前述款項。因認甲○○涉犯貪污治罪條例第五條第一項第三
款對於職務上之行為要求賄賂罪嫌。(四)、甲○○於八十八年五月
間，因乙○○於同年四月間，經環保署稽查大隊嚴隆武發現行使
業務登載不實文書情事，向其尋求協助，竟基於意圖私人不法之
利益，對於非其主管或監督之事務，向乙○○索賄共四萬元，因
認甲○○涉犯貪污治罪條例第六條第一項第五款對於非主管或監
督之事務圖利罪嫌。惟經審理結果均不能證明丙○○、甲○○犯
罪，因而撤銷第一審關於丙○○、甲○○部分之判決，改判諭知
丙○○、甲○○無罪，固非無見。
惟查：(一)、依法應於審判期日調查之證據雖已調查，而其內容未
明瞭者，即與未經調查無異，如遽行判決，仍屬應於審判期日調
查之證據而未予調查，尚不得遽對被告為有利或不利之認定。又
證據之證明力如何，事實審法院固有自由判斷之職權，然其所為
之判斷，亦應與經驗法則及論理法則無違，而所謂之經驗法則，
係指合於吾人基於日常生活經驗所得之定則而言。(1)、原判決就
起訴書犯罪事實欄二部分（即原判決理由乙之一(一)部分）為丙○
○、甲○○二人無罪之諭知，其於理由欄論斷說明：．．．．應
可認定丙○○以打點官員為由向黃大樹拿取五萬元，．．．．．
黃大樹申請成為廢輪胎回收商，其申辦過程均是甲○○、李宜樺
幫忙處理，丙○○幫忙之處甚少，其雖以前開理由為藉口，而向
黃大樹取得現金五萬元，惟其事後亦係用於宴請及致謝甲○○、
李宜樺二人，並無利用職務上機會詐取財物之不法犯意（原判決
第十五頁第十七行至第十六頁第五行）等情，苟屬無訛。則丙○
○既以打點官員為由向黃大樹拿取五萬元，何以其事後將該款項
用於宴請及致謝甲○○、李宜樺，即能據以論斷丙○○、甲○○
並無詐取黃大樹財物之不法犯意？原審所為論斷說明是否與吾人
基於日常生活經驗所得之定則無違，非無疑義，已有未合。又檢
察官於起訴書犯罪事實欄指稱：．．．．．丙○○與甲○○、李
宜樺共同意圖為自己不法之所有，隱匿黃大樹已具回收商資格，
僅填寫簡單表格即可申請登記之事實，由丙○○向黃大樹佯稱要
以金錢賄賂基管會第三組組長及副執行秘書．．．．等情是否屬
實，苟檢察官所指稱之上開事實確屬事實，則丙○○與甲○○共
同基於意圖為自己不法所有之犯意，由丙○○以打點官員為由向
黃大樹拿取五萬元，是否得認丙○○、甲○○並無詐取財物之不
法犯行，亦非全無疑義，仍待調查釐清。原審就上情未詳予調查
釐清，復未就上情詳予論斷說明，遽為有利丙○○、甲○○之論
斷，其查證未盡且理由欠備，遽行判決，尚嫌速斷，其審理猶有
未盡。(2)、原判決就起訴書犯罪事實欄四部分（即原判決理由乙
之一(三)部分）為甲○○無罪之諭知，係以甲○○雖於接受法務部
調查局北部地區機動工作組調查詢問時經提示電話通聯紀錄後，
坦承：「電話中建議陳文政從事廢潤滑油回收行業，由於伊在基
管會任職，可利用對廢潤滑油回收商業務之了解，幫助他們申辦
廢棄物回收商登記資格。並且有向陳文政表示：『你們兩個很好
笑，那他有沒有問說多少錢？』、『你們兩個合起來，你就跟他
講，拿他十五啦，那你就不要付了啦，你知道我的意思啦』，我
告訴陳文政他與他的朋友『阿輝』二人計申請兩家廢潤滑油回收
商登記，故我逕自要求給付十五萬元顧問費，但由『阿輝』支付
，該費用是要給付李宜樺的酬佣。後因其無法補足資料，故未能
辦成，也未曾收取任何費用」等語。而證人陳文政於第一審審理
中亦證實：「譯文大概沒錯，八十九年七月左右，我有問過甲○
○關於廢潤滑油廠商要如何申請設立登記的事，除了我之外，還
有另外兩位朋友，一位姓徐、另一位姓張，名字忘記了，因為很
久沒有聯絡，也有意思要申請，所以他們請我一起問這件事，當
甲○○跟我提到『十五』費用的事時，我和我朋友都還沒有決定
要辦，所以並沒有再繼續去問關於『十五』的事，後來因為認為
市場不適合，所以沒有做」等語。又共同被告李宜樺於調查時亦
供稱：「甲○○曾於數月前，拿給我二家要申請廢潤滑油回收商
登記的廠商相關資料，要我幫忙看一下資料是否備齊，當時我就
有把缺少的東西告訴甲○○，要甲○○轉告給陳文政他們來補件
，後來因為他們一直沒有補齊，所以大概在數天後便將資料還給
甲○○。甲○○並無表示承接上述申請案可獲得任何利益」等語
。惟申請廢潤滑油回收登記商既非屬甲○○之職掌範圍，此從李
宜樺之陳述亦可知，而陳文政所稱甲○○提及「十五」費用的事
，因未決定要辦，所以沒有繼續去問有關「十五」的事，故依其
所述，證人陳文政（原判決誤書為陳文成）於電話中亦不知「十
五」為何意，縱依甲○○之供承「十五」是指十五萬元顧問費等
語，亦僅為甲○○提供其專業上之知識，而要求對方給付之代價
，此亦屬甲○○個人操守問題，尚與貪犯行有間（原判決理由
欄乙、四、(三)、２）等情，為其主要論據。然原判決所為上開論
斷說明苟屬無訛，則陳文政既證稱：譯文大概沒錯，八十九年七
月左右，我有問過甲○○關於廢潤滑油廠商要如何申請設立登記
的事，除了我之外，還有另外兩位朋友，一位姓徐、另一位姓張
，名字忘記了，因為很久沒有聯絡，也有意思要申請，所以他們
請我一起問這件事，當甲○○跟我提到『十五』『費用』的事時
，．．．．．等情，其是否不知「十五」係指金錢費用之意？非
無疑義，原判決遽以上情為有利甲○○之論斷，已有未合。又檢
察官於起訴書犯罪事實欄四部分（即原判決理由乙之一(三)部分）
指稱：陳文政及其友人有意從事廢潤滑油回收事業，而甲○○於
陳文政以電話詢問相關程序中，甲○○竟向陳文政表示其友人須
支付十五萬元才能申請．．．．．等情，是否屬實？苟檢察官公
訴意旨該部分指述各情係屬事實，則是否得謂甲○○並無不法所
有意圖，亦非全無疑義，仍待調查釐清。原審就上情未詳予調查
釐清論述說明，逕以上情係甲○○個人操守問題云云，而就該部
分為有利甲○○之論斷，其查證未盡且理由欠備，遽行判決，亦
有未洽。(二)、貪污治罪條例所規定之「職務」，係指職權事務而
言，公務員於任職期間，皆有一定之職掌事務，本此職掌事務即
有處理之職權，至於此項職權事務之取得，究係直接出於法令規
定或上級主管授權，究係永久性或臨時暫辦、兼辦，均無不同，
更不以最後有決定之職權為限，祇須涉及其職務事項為已足。(1)
、原判決就起訴書犯罪事實欄三部分（即原判決理由乙之一(二)部
分）為丙○○、甲○○無罪之諭知，係以丙○○對於謝明禮擬於
國內設立新公司以投資興建廢潤滑油回收處理廠之計畫本欠缺管
轄權限（原判決第十九頁第一至二行）；甲○○任職之基管會第
三組僅係廢潤滑油處理廠稽核認證資格審核之會辦同意單位，並
無對謝明禮計畫於國內設立新公司以投資興建廢潤滑油回收處理
廠之管轄權限（原判決第二十頁第六至八行），為其主要論據之
一。(2)、原判決就起訴書犯罪事實欄四部分（即原判決理由乙之
一(三)部分）為甲○○無罪之諭知，係以甲○○在基管會所職掌之
業務，並未包括廢滑潤油之回收一節，已如前述，公訴人認甲○
○所為係對於職務上之行為要求賄賂犯行，即有未合（原判決理
由欄乙、四、(三)、１），為其主要論據之一。然甲○○任職之基
管會第三組既係廢潤滑油處理廠稽核認證資格審核之會辦同意單
位，則檢察官指丙○○、甲○○如公訴意旨該犯行部分，其是否
非屬甲○○之職務事項，尚非全無疑義。上情與丙○○、甲○○
是否有檢察官公訴意旨所指之各該犯行及就該部分如何為法律之
適用攸關，自應詳予調查釐清論述說明。原審就上情未詳予調查
釐清，即遽為有利丙○○、甲○○之論斷，其查證未盡且理由欠
備，遽行判決，尚有未合。檢察官上訴意旨指摘原判決如原判決
理由乙之公訴意旨(一)、(二)部分違背法令，尚非無理由，應認就該
部分有撤銷發回更審之原因。又原判決就如原判決理由乙之公訴
意旨(三)、(四)部分雖以不能證明甲○○有該部分犯行而為甲○○無
罪之諭知，然檢察官就原判決關於甲○○部分全部提起上訴，另
第一審判決就丙○○如原判決理由乙之一公訴意旨(一)、(二)部分、
甲○○如原判決理由乙之一公訴意旨(二)、(三)部分均為有罪之認定
，復就甲○○涉犯如原判決理由乙之一公訴意旨(一)、(四)部分，論
斷不能證明甲○○有該部分之犯行，並認與前開有罪部分具有裁
判上一罪之關係，而就該部分論斷說明不另為無罪之諭知（第一
審判決理由欄壹、六），則甲○○涉犯如原判決理由乙之一公訴
意旨(三)、(四)所指部分是否有罪，及其與原判決理由乙之一公訴意
旨(一)、(二)部分間是否具有裁判上一罪關係之事實與適用法令之當
否不明，尚待事實審調查釐清，基於審判不可分原則，甲○○涉
犯如原判決理由乙之一公訴意旨(三)、(四)部分應併予撤銷發回，附
此敘明。
二、上訴駁回部分（即上訴人即被告乙○○部分）：
按刑事訴訟法第三百七十六條所列各罪之案件，經第二審判決者
，不得上訴於第三審法院，法有明文。上訴人即被告乙○○所犯
行使業務文書登載不實部分，原判決係撤銷第一審關於乙○○部
分之判決，就該部分改判依刑法第二百十六條、第二百十五條論
處罪刑，核屬刑事訴訟法第三百七十六條第一款之案件。依上開
說明，既經第二審判決，自不得上訴於第三審法院，乙○○復對
此部分提起上訴，顯為法所不許，應予駁回。
據上論結，應依刑事訴訟法第三百九十五條前段、第三百九十七
條、第四百零一條，判決如主文。
中　　華　　民　　國　九十四　年　　八　　月　二十五　日
                      最高法院刑事第二庭
                          審判長法官  董　明　霈
                                法官  林　茂　雄
                                法官  張　祺　祥
                                法官  呂　永　福
                                法官  吳　三　龍
      本件正本證明與原本無異
                                      書  記  官
中　　華　　民　　國　九十四　年　　八　　月　三十一　日
                                                  Ｙ
